【裁判字號】    97,訴,4103
【裁判日期】    981216
【裁判案由】    返還不當得利
【裁判全文】
臺灣臺北地方法院民事判決              97年度訴字第4103號
原      告  內政部空中勤務總隊
法定代理人  丁○○
訴訟代理人  黃仕翰律師
            吳鴻奎律師
被      告  源寬行企業有限公司
法定代理人  丙○○
訴訟代理人  馮志剛律師
被      告  八益貿易有限公司
法定代理人  甲○○
上列當事人間請求返還不當得利事件，本院於民國98年11月18日
言詞辯論終結，判決如下：
    主      文
被告源寬行企業有限公司應給付原告新臺幣貳佰貳拾萬元，及自
民國九十七年六月三日起至清償日止，按週年利率百分之五計算
之利息。
被告八益貿易有限公司應給付原告新臺幣壹拾柒萬元，及自民國
九十七年六月三日起至清償日止，按週年利率百分之五計算之利
息。
訴訟費用由被告源寬行企業有限公司負擔百分之九十三，餘由被
告八益貿易有限公司負擔。
本判決第一項於原告以新臺幣柒拾萬肆仟元為被告源寬行企業
有限公司供擔保後，得假執行；但被告源寬行企業有限公司如以
新臺幣貳佰貳拾萬元為原告元預供擔保，得免為假執行。
本判決第二項得假執行；但被告八益貿易有限公司如以新臺幣壹
拾柒萬元為原告預供擔保，得免為假執行。
    事實及理由
壹、程序方面：
一、按訴狀送達後，原告不得將原訴變更或追加他訴，但請求之
    基礎事實同一者，不在此限，民事訴訟法第255 條第1 項第
    2 款定有明文。所謂請求之基礎事實同一，係指變更或追加
    之訴與原訴之主要爭點有其共同性，各請求利益之主張在社
    會生活上可認為同一或關連，而就原請求之訴訟及證據資料
    ，於審理繼續進行在相當程度範圍內具有同一性或一體性，
    得期待於後請求之審理予以利用，俾先後兩請求在同一程序
    得加以解決，避免重複審理，進而為統一解決紛爭者即屬之
    ，有最高法院90年度臺抗字第519 號裁定參照。
二、查原告起訴時，以其與被告源寬行企業有限公司（下稱源寬
    行公司）、八益貿易有限公司（下稱八益公司）間「內政部
    警政署空中警察隊裝（設）備、航材等修護合約書」部分有
    無效原因，主張依民法第179 條請求被告等應返還所受之利
    益於原告，嗣於民國98年10月26日當庭提出民事準備(三)狀，
    對被告均主張追加民法第197 條第2 項請求權，另對源寬行
    公司追加依民法第226 條為請求權基礎（見本院卷第330-33
    4 頁），衡諸上開追加之請求與原訴請求之主要爭點事實具
    有共同性，各請求利益之主張在社會生活上可認為同一或關
    連，而就原請求之訴訟及證據資料，於審理繼續進行在相當
    程度範圍內具有同一性或一體性，得期待於後請求之審理予
    以利用，故追加訴訟標的與原訴之基礎事實顯屬同一，應予
    准許。
貳、實體方面：
一、原告主張：
(一)、伊原名內政部警政署空中警察隊（下稱空警隊），隊上所有
    AS365N1 型直昇機（編號AP017 號）兩具發動機（序號5091
    及5101）於87年2 月間已達2000小時翻修時數，依該時空警
    隊副隊長黃芳寬指示，由廠商採取「不拆檢固定價格統包送
    修」方式報價，嗣於同年8 月26日由源寬行公司以新臺幣（
    下同）1,738 萬元得標，雙方於同年月29日簽訂修護合約書
    ，詎源寬行公司為增加利潤，表示系爭發動機經轉送澳洲太
    平洋發動機修理廠檢修後，序號5101發動機因外部損害造成
    軸轉子、壓氣機蓋、離心轉子、第一噴嘴導流片受損，前揭
    外力損害狀況不屬原契約約定零、料件檢修範圍，而追加檢
    修費220 萬元，復因伊所屬前隊長楊德煇為圖源寬行公司之
    不法利益而同意追加費用，惟據澳洲太平洋發動機修理廠出
    具87年11月6 日、88年2 月21日拆檢報告，序號5101發動機
    並無外部損害，追加部分本屬原契約履約範圍，源寬行公司
    以背於公序良俗之方法，謊稱有追加價金必要，應為無效之
    約定，顯有不當得利，且上開零件並未受損，雙方約定以不
    能之給付為契約標的亦屬無效。
(二)、再伊雖與八益公司簽有內政部警政署空中警察隊裝（設）備
    、航材等修護合約書，委請八益公司將AS365N直昇機儀電裝
    備、料件轉送國外檢修，惟其中自動駕駛控制盒線路板（PL
    4 ）事實上無受損之情，係伊所屬前空警隊機務組組長劉建
    喬、維護員高明德，基於圖八益公司之不法利益，製造有不
    實故障紀錄，交由八益公司以17萬元價格承包送修並請款，
    據SFIM公司所出具自動駕駛控制盒線路板（PL4 ）之JAA
    FORM ONE上記載，僅有「INSPECTED 」並無「REPAIR」之記
    載，始得知無維修，八益公司就此部分顯有不當得利。爰依
    契約無效、債務不履行、民法第72條、第179 條、第197 條
    第2 項、第226 條、第246 條第1 項等法律關係，請求擇一
    判決源寬行、八益公司分別返還前開金額等語。並聲明：(一)
    被告源寬行公司應給付220 萬元及自起訴狀繕本送達翌日起
    至清償日止，按年息5%計算利息。(二)被告八益公司應給付17
    萬元及自起訴狀繕本送達翌日起至清償日止，按年息5%計算
    之利息。(三)第一項聲明原告願供擔保請准宣告假執行，第二
    項聲明請依職權宣告假執行。
二、被告則以下列等語資為抗辯，並均聲明：(一)原告之訴及假執
    行之聲請均駁回。(二)願供擔保請准宣告免為假執行。
(一)、源寬行公司部分：依澳洲太平洋發動機修理廠87年11月6 日
    函、檢測報告第8 頁、第10頁及報價單等資料，確有記載軸
    轉子、壓氣機蓋、離心轉子、第一噴嘴導流片因受外力造成
    損壞，即金屬類、砂石或較硬物體被發動機吸入造成發動機
    結構受損而有更新必要，本件統包承攬僅以一般修護為限，
    發電機內部之重大受損非伊所得預知，與一般翻修契約不同
    ，基於公平合理原則，伊自得追加檢修費用，無不當得利可
    言，況伊以澳洲太平洋發動機修理廠於88年2 月26日出具報
    價單向原告追加請款，並經其審核同意始重行訂約，伊前法
    定代理人趙勇忠雖於鈞院93年度訴字第209 號貪污刑事案件
    審理中證稱軸轉子並無損壞等語，顯係受認罪協商程序規定
    影響而為不利證詞，自不足採。復以TRUBOMECA 新加坡分公
    司僅為一辦公機關，無實際參與製造修護過程，雖函覆稱軸
    轉子前緣並未發現損壞情形，後緣之輕微撞擊損傷亦非外部
    損害造成，並不足採，徵以原告業已檢驗發動機顯示使用時
    數已歸零，代表WHEEL （ROTOR 之一部分）確已依約更換，
    伊無債務不履行。
(二)、八益公司部分：系爭直昇機自動駕駛控制盒線路板（PL4 ）
    確有損害並經修復，不得僅以JAA FORM ONE載示INSPECTED
    即謂無修理之實，且因原告拒絕伊先拆檢報價，伊依新品價
    格50% 報價，是盈虧蓋由承商負擔，縱使PL4 無修理之實，
    原告亦不得請求返還該項檢修費，況伊就PL4 需支付運送、
    檢測、維護等成本，原告請求返還全部價金17萬元，顯非合
    理。
三、兩造不爭執事項：
(一)、原告所有AS365N1 型直昇機兩具發動機（序號5091及5101）
    於87年2 月間已達2000小時翻修時數，經源寬行公司於87年
    8 月26日以1,738 萬元得標承包送修業務，雙方遂於同年月
    29日簽訂「內政部警政署空中警察隊裝（設）備、航材等修
    護合約書」（見本院卷第108-111 頁），復於88年3 月25日
    重定前揭合約書，惟約定檢修總價約定為1,958 萬元（見本
    院卷第121-124 頁），有前揭修護合約書在卷可查。
(二)、原告所有AS365N直昇機儀電裝備委請八益公司轉送國外檢修
    ，雙方亦於87年8 月20日簽訂「內政部警政署空中警察隊裝
    （設）備、航材等修護合約書」，約定總價為408 萬元，其
    中PL4 單項產品價額為17萬元，有修護合約書、維修報價單
    在卷可考（見本院卷第288-290 頁）。
(三)、本院93年度訴字第209 號刑事判決以：訴外人楊德煇係空警
    隊前隊長，乙○○○○空警隊後勤組修護員，並實際負責空
    警隊採購、維修案之行政業務，趙勇忠係源寬行公司實際負
    責人。空警隊前揭序號5091及5101兩具發動機，於87年2 月
    間已達2000小時翻修時間，依該發動機技術指令應辦理送廠
    翻修，張建鴻、趙勇忠於87年8 月26日開標時，由源寬行公
    司以1,738 萬元得標，同年8 月29日雙方簽訂合約，源寬行
    公司在將前揭發動機送至澳洲太平洋發動機修理廠後，經該
    修理廠並出具初步拆檢報告，序號5101發動機有3 項零件損
    壞必須更換，趙勇忠得知後，估計本案承包所得利潤將未符
    合原先之預期，必須再以其他名目追加費用以增加利潤，竟
    為圖源寬行公司不法之利益，要求澳洲太平洋發動機修理廠
    於88年2 月21日所出具初步拆檢報告中，稱拆檢後發現該發
    動機有下列4 項零料件：軸轉子、壓氣機蓋、離心轉子及第
    一噴嘴導流片損壞需更新，趙勇忠即透過張建鴻向楊德煇及
    乙○○○○，前揭損壞係F.O.D （外力損壞）狀況造成，已
    超越合約規範，要求追加維修費用約280 萬元，楊德煇、乙
    ○○○○主管之事務，為直接圖源寬行公司之不法利益，竟
    與張建鴻、趙勇忠基於共同之犯意聯絡，同意追加款項並由
    楊德煇裁示擇日請承商至該隊辦理議減價事宜，嗣經承包商
    源寬行公司同意議減價至220 萬元定案。又劉建喬、高明德
    分別為前空警隊機務組組長及維護員，於87年間辦理空警隊
    空後修字第002-03號AS365N直昇機儀電裝備、料件送修案
    時，明知自動駕駛控制盒線路板（PL4 ）並無發包送原廠修
    繕必要，竟基於圖八益公司不法利益之犯意聯絡，由高明德
    於87年3 月17日向庫房管理人員領取自動駕駛控制盒線路板
    新品1 件後，將編號AP016 直昇機之自動駕駛控制盒線路板
    拆下，再以拆下自動駕駛控制盒線路板經自動駕駛測試器測
    試後，顯示訊息代碼為「*0558 」及「*056」，表示有故障
    之不實理由（依據自動駕駛測試器「主電腦控制盒操作測試
    檢修手冊」記載，並無「*056」訊息代碼，而「*0558 」訊
    息依該手冊記載，亦只需更換外殼），不實填載掛籤申請送
    修該自動駕駛控制盒線路板，機務組組長劉建喬明知高明德
    填寫不實，竟仍於掛籤之檢驗欄內審核簽名，隨即持以行使
    辦理送修作業，由八益公司以17萬元價格承包送修，並於驗
    收完成後，向空警隊請款，嗣根據SFIM公司所出具自動駕駛
    控制盒線路板JAA FORM ONE上之記載，僅有「INSPECTED 」
    及REPAIRDELEVERY NOTE 上並無「REPAIR」記載，始得知無
    維修事實為由，為楊德輝、張建鴻、趙勇忠、乙○○○○建
    喬、高明德有罪之認定；並將楊德輝、張建鴻、趙勇忠、乙
    ○○○○公務員，對於主管之事務，明知違背法令，直接圖
    其他私人不法利益，因而獲得利益，各處有期徒刑10年，均
    褫奪公權6 年；劉建喬、高明德各處有期徒刑6 年，褫奪公
    權4 年之判決，有上揭刑事判決內容在卷可稽（見本院卷第
    9-34頁）。
四、兩造爭執要點：
(一)、源寬行公司向原告追加請求序號5101發動機之軸轉子、壓氣
    機蓋、離心轉子、第一噴嘴導流片等零、料件損壞費用220
    萬元，有無理由？
(二)、八益公司向原告請求自動駕駛控制盒線路板之檢修費用17萬
    元，有無理由？
(三)、原告主張其與源寬行及八益公司間系爭契約有無效之原因，
    有無理由？
(四)、原告主張依不當得利之法律關係，請求源寬行、八益公司分
    別返還220萬元及17萬元，有無理由？
    茲就兩造爭點及本院得心證之理由說明如下：
(一)、源寬行公司向原告追加請求序號5101發動機之軸轉子、壓氣
    機蓋、離心轉子、第一噴嘴導流片等零、料件損壞費用220
    萬元，有無理由？
    原告主張：序號5101發動機之軸轉子、壓氣機蓋、離心轉子
    及第一噴嘴導流片等零、料件並無損壞，且追加部分即屬原
    契約之履約範圍，系爭追加契約之成立，係肇因所屬前隊員
    為圖利與之簽定，源寬行應負返還價金責任等語，被告則以
    前揭情詞置辯，故重點厥為5101發動機之軸轉子、壓氣機蓋
    、離心轉子及第一噴嘴導流片是否有外力損壞之情形？源寬
    行以因前揭外力損壞為由，要求追加維修費用，是否已超越
    合約規範？茲分述如下：關於序號5101發動機之軸轉子並無
    外力損壞部分，業據當時源寬行公司實際負責人趙勇忠於本
    院刑事庭前揭案件準備程序期日時供承：AXIAL ROTOR （指
    軸轉子）實際上沒有損壞，但為彌補我的損失，我才請澳洲
    廠商將這個零件虛報進去等語（見本院卷第130-134 頁），
    有前揭刑事判決理由第貳點部分內容在卷可稽。又依據澳洲
    修理廠商於87年11月6 日、88年2 月21日先後出具二份拆檢
    報告，均載明序號5101發動機之壓氣機蓋、離心轉子及第一
    噴嘴導流片等三項物件損壞之事實，惟前開拆解報告均無記
    載有F.O.D 損壞之情形，且該發動機送修前無論外觀或定期
    週檢紀錄，亦無F.O.D 外力損壞登載情形，有卷附週檢情形
    陳報單、送修前最近一次飛航及檢修紀錄表可稽（見本院卷
    第125-128 頁），故上開三項物件是否果有F.O.D 之外力損
    壞情形，或僅係一般操作下之正常損壞，已非無疑，況依系
    爭採購案之航材送修單備註第4 項明定：「標價：含以上翻
    修總價（完稅價含更新無法修復之零料件等）。」有卷附合
    約書影本在卷可參（見本院卷第108 、103 頁），並無主件
    （主要構件）之用語，難認上開三項物件係屬非零料件之主
    件，再根據空警隊機務組組長劉建喬於本院前揭刑事案件庭
    審理時結證稱：「我於擔任機務組組長時，負責機械維修、
    航材送修、年度航材需求彙整、年度預算編、每日任務機安
    排，F.O.D 指的是外物損傷，機工長每日檢查必須檢視發動
    機的進氣口部分若有外物損傷，可立即明確發現，我們會按
    照技術手冊作後續的處理，例如：打磨、拆檢或更換，機工
    長若發現任何缺點會立即紀錄在每日檢查紀錄表上，空警隊
    會將發動機的基本資料、經歷資料表，隨著發動機一起送回
    原製造廠，若發生F.O.D 應該會登記在資料表上，在我記憶
    中這兩具發動機送修前，沒有發生F.O.D 的損壞狀況，若有
    我應該會知道，澳洲修理廠拆檢報告中記載在壓縮機蓋上有
    一個CRACK ，如果是外力造成東西打到，應該不會是CRACK
    ，應該是會有拉痕，所以無法判斷是否為外力造成的損壞。
    」等語（見本院卷第141- 155頁，參見前揭刑事判決理由第
    貳點），益徵上開三項物件損壞之維修，並未超越合約規範
    ，既然澳洲修理廠出具初步拆檢報告既未載明上開三項物件
    有F.O.D 之情形，且本件採購案係以統包送修之方式報價，
    前述損壞情形自應在合約規範內，故源寬行公司自不得以此
    為由要求追加預算甚明。
(二)、八益公司向原告請求自動駕駛控制盒線路板之檢修費用17萬
    元，有無理由？
    至於原告與八益公司於87年8 月20日簽訂內政部警政署空中
    警察隊裝（設）備、航材等修護合約書，雙方以（87）空後
    修字第002-03號航材送修單為規格及數量為約定內容，約定
    總價金為408 萬元，有上開約定書在卷可考（見本院卷第28
    8-289 、357 頁）。八益公司雖以：因原告要求以不拆檢固
    定價格報價有不利於買賣雙方公平合理之虞，是以新品價格
    50% 報價，盈虧費用概由承商完全負擔，縱PL4 無損壞等情
    ，亦不得要求退還該項相關費用云云置辯。惟查：關於空警
    隊機務組前組長劉建喬、修護員高明德於87年間辦理空警隊
    直昇機儀電裝備、料件送修案，高明德於87年3 月17日向庫
    房管理人員領取自動駕駛控制盒線路板新品1 件後，將編號
    AP016 直昇機之自動駕駛控制盒線路板拆下，再以拆下之自
    動駕駛控制盒線路板經自動駕駛測試器測試後，以表示有故
    障之理由填載掛籤申請送修，劉建喬並於掛籤之檢驗欄內審
    核簽名，由八益公司以17萬元之價格承包送修，並於驗收完
    成後，向空警隊請款之事實，業據劉建喬、高明德於本院前
    揭刑事案件審理中供承不諱（參見前開刑事判決理由第參點
    內容），應堪信為真，復觀諸卷附前揭送修單上PL4、
    ROLLACTU ATOR 、ACTUATOR、VAPP等11項項目，皆詳細載明
    送修零件故障狀況，應非例行性之維護檢修，再者，本件承
    包商八益公司提出之報價單，分項明列產品價額，徵以雙方
    合約亦無明文約定本件為統包承攬，應認屬一般維修承攬契
    約，當無疑義，復據原告提出JAA FORM ONE編號S/N1488 （
    即PL4 ）欄記載：「Status Work-Inspected 」等文字，以
    及參諸前開本院93年度訴字第209 號刑事案件證人李龍展到
    院證稱：「（此表的下一頁的JAA FORM欄中12欄位顯示
    INSPECTED ，代表何意？）代表只有目視檢查。（為何只有
    目視檢查不修理？）因為91年2 月27日電子郵件第二頁第三
    行說PL4 檢查是好的，所以不須修理。」等語（見本院卷第
    180-195頁），足見八益公司就PL4 料件即無維修之實。
(三)、原告主張其與源寬行及八益公司間系爭契約有無效之原因，
    有無理由？
 1、按法律行為，有背於公共秩序或善良風俗者，無效。民法第
    72條定有明文。復按民法第72條所謂法律行為有背於公共秩
    序或善良風俗者無效，乃指法律行為本身違反國家社會一般
    利益及道德觀念而言。此最高法院之69年臺上第2603號亦著
    有判例可資參照。而法律行為是否違反公序良俗，則應就法
    律行為之內容，附隨情況，以及當事人之動機、目的及其他
    相關因素綜合判斷之，最高法院83年度臺上字第1530號亦有
    判決意旨可資參照。
 2、由上述情形觀之，源寬行公司前實際負責人趙勇忠雖明知前
    述序號5101發動機送修前無論外觀或定期週檢紀錄，及送至
    澳洲太平洋發動機修理廠初步拆檢報告中皆無受外力損壞登
    載之情形，復明知前揭空後修字第001101號勞務採購案之
    航材送修單備註第4 項明定其標價係含翻修總價，即連更新
    無法修復之零、料件皆包含在內，依規定不得追加任何預算
    ，為提高獲利而要求澳洲廠商虛列待修之零件，而空警隊前
    隊長楊德煇為源寬行公司追加預算尋求正當理由，雖明知依
    據機關營繕工程及購置定製變賣財物稽察條例第20條規定，
    各機關訂約後如中途變更或增減價款情事，應隨時通知該管
    審計機關查核，卻仍指示乙○○○○8年3 月12日擬稿引用源
    寬行公司所稱該發動機有F.O.D 情形為由，同意追加款項22
    0 萬元之要求，楊德煇並裁示擇日請承商辦理議減價事宜；
    另八益公司所負責維修前開直昇機之自動駕駛控制盒線路板
    並未故障，惟高明德以自動駕駛測試器測試後，顯示訊息代
    碼為「*0 558」、「*056」之不實理由，不實填載掛籤申請
    送修，而劉建喬當時既擔任機務組組長，對於上開訊息代碼
    理應知悉甚詳，明知上開訊息代碼均非顯示應更換PL4 之涵
    義，竟仍於該掛籤之檢驗欄內審核簽名，同意辦理送修作業
    ，使八億公司就此部分獲得17萬元利益，其等所為顯屬違背
    法令之行為至明。
 3、而兩造分別所訂之「內政部警政署空中警察隊裝（設）備、
    航材等修護合約書」，本約定由被告負責將原告系爭直昇機
    航材送修後收取報酬，而被告為達收取不當利益之目的，竟
    與原告所屬前部分員工共同謀議，分別將屬於原契約範圍及
    並未故障之零件損壞，以嗣後同意辦理追加及送修方式提高
    費用，整體以觀，源寬行公司關於追加費用220 萬元及八益
    公司維修自動駕駛控制盒線路板17萬元部分，本院審酌當事
    人為此部分契約行為之動機、目的，所附隨隱含之道德風險
    ，以及其他相關因素綜合判斷後，認此法律行為乃是以損害
    空警隊實質利益作為目的，則該法律行為本身自應屬違反國
    家社會之一般利益及道德觀念，故有背於公共秩序以及善良
    風俗，依民法第72條之規定，應認自始無效。
(四)、原告主張依不當得利之法律關係，請求源寬行、八益公司分
    別返還220萬元及17萬元，有無理由？
 1、按無法律上之原因而受利益，致他人受損害者，應返還其利
    益。雖有法律上之原因，而其後已不存在者，亦同，民法第
    179 條定有明文。原告為履行「內政部警政署空中警察隊裝
    （設）備、航材等修護合約書」，而同意源寬行公司追加關
    於修繕序號5101發動機之軸轉子、壓氣機蓋、離心轉子及第
    一噴嘴導流片等220 萬元費用，以及支付八益公司實際並未
    損壞之自動駕駛控制盒線路板17萬元部分，既有上述之原因
    而屬無效，則源寬行、八益公司所受此部分利益，自屬無法
    律上之原因。從而原告主張源寬行、八益公司分別受有22 0
    萬元及17萬元修繕費用之不當得利，致其受有損害，依不當
    得利之法律關係，請求被告分別返還前揭修繕金額予原告，
    應屬可採。
 2、本件被告分別就追加關於修繕費用220 萬元，以及修繕自動
    駕駛控制盒線路板17萬元部分，違反公序良俗而無效，已如
    前述，則原告因該契約所為之給付，是否屬因不法之原因而
    為給付不得請求返還？茲說明如下：
    按給付，有左列情形之一者，不得請求返還：……四、因不
    法之原因而為給付者。但不法之原因僅於受領人一方存在時
    ，不在此限，民法第180 條第4 款定有明文。一般認為法律
    之所以規定不法原因而為給付不得請求返還，乃是任何人不
    得以自己之不法行為而主張回復自己之損失（拒絕保護說）
    ，惟法律（法院）應公平衡量當事人利益，予以適當必要之
    保護，不能因請求救濟者本身不清白，即一概拒絕保護，使
    權益之衡量失其公平。故具備不當得利構成要件，而不能請
    求返還者，終屬例外，應從嚴認定其法律要件，審慎處理之
    。就本件而論，原告所屬前員工雖與被告合意，提供不當之
    管道供被告獲取不當之利益，相對於被告而言，如認為原告
    所給付之報酬係屬不法原因所為之給付而不得請求返還，被
    告即得保有不法原因所為給付之利益，則在不保護原告之同
    時，恐係正在保護更不值得保護之被告，是解釋不法原因之
    意義，當斟酌受損人對不法原因是否有認識。民法第180 條
    第4 款所定「不法之原因而為給付」，應限縮解釋為受損人
    明知不法原因而為給付時，始有適用。原告主張被告與其前
    員工以假報機械故障項目，虛列修繕費用達到獲取不當獲益
    之方法，則原告當時可相信被告使用之方式，係屬合法之手
    段，再者，原告於本件訴訟時亦自稱被告應負債務不履行責
    任，亦屬誤認兩造契約為有效，原告對其給付係屬不法原因
    之給付，自屬不知。依前開說明，原告自得依不當得利返還
    請求權，請求被告將因契約所受之報酬返還。
 3、次按無效法律行為之當事人，於行為當時知其無效，或可得
    而知者，應負回復原狀或損害賠償之責任，民法第113 條定
    有明文，上開法條所訂之回復原狀請求權，及損害賠償請求
    權，均以無效法律行為之當事人，於行為當時知其無效，或
    可得而知為其要件。本件原告於行為當時可相信被告使用之
    方式，係屬合法請領修繕費用之手段，已見前述，是原告分
    別請求源寬行及八益公司返還對價即220 萬元、17萬元送修
    費，即非不許。再本件依係不當得返還請求權命被告返還所
    受利益，至於八益公司主張有相關運費、檢驗費、手續費等
    支出，惟均未提出金額及相關單據以實其說，此部分之抗辯
    ，亦難採信。
五、綜上所述，原告依不當得利返還請求權，請求被告源寬行、
    八益公司應給付原告220 萬元、17萬元，及均自起訴狀繕本
    送達之翌日起即97年6 月3 日起至清償日止，按年息5%計算
    之利息，於法有據，應予准許。
六、兩造陳明願供擔保，聲請宣告假執行及免為假執行，經核均
    無不合，惟判決主文第二項所命給付之價額未逾新臺幣50萬
    元，應依職權宣告假執行，被告聲請宣告免為假執行核無不
    合，爰分別酌定相當之擔保金額准許之。
七、因本案事證已臻明確，兩造其餘主張陳述及所提之證據，均
    毋庸再予審酌，附此敘明。
八、結論：原告之訴為有理由，依民事訴訟法第85條、第389 條
    第1 項第5 款、第390 條第2 項、第392 條第2 項，判決如
    主文。
中    華    民    國    98    年    12    月    16    日
                  民事第四庭    法  官  鄧德倩
以上正本係照原本作成
如對本判決上訴，須於判決送達後20日內向本院提出上訴狀
中    華    民    國    98    年    12    月    16    日
                                書記官  林孔華

司法院資訊處製作；財團法人民間司法改革基金會備份。
